臺灣臺中地方法院刑事判決
110年度訴字第2394號
公  訴  人  臺灣臺中地方檢察署檢察官
被      告  黃振偉


上列被告因傷害等案件，經檢察官提起公訴（110年度偵字第365
09號），本院判決如下：
    主    文
黃振偉無罪。
    理    由
一、公訴意旨略以：被告黃振偉於民國110年10月27日17時5分許
    ，在臺中市○區○○路000巷00號前，因行跡可疑而為告訴人即
    臺中市政府警察局第二分局文正派出所巡邏員警沈祐任盤查
    ，被告明知告訴人為依法執行職務之公務員，竟基於妨害公
    務及傷害之犯意，於盤查過程中衝撞及徒手攻擊告訴人，告
    訴人遂欲以現行犯逮捕被告，被告仍拒不配合，極力抵抗反
    擊，以此方式對依法執行職務之告訴人施以強暴，致告訴人受
    有雙手擦挫傷、左膝挫傷等傷害。因認被告涉犯刑法第135
    條第1項之妨害公務罪嫌及同法第277條第1項之傷害罪嫌等
    語。
二、按犯罪事實應依證據認定之，無證據不得認定犯罪事實；不
    能證明被告犯罪者，應諭知無罪之判決，刑事訴訟法第154
    條第2項、第301條第1項前段分別定有明文。復事實之認定
    ，應憑證據，如未能發現相當證據，或證據不足以證明，自
    不能以推測或擬制之方法，為裁判基礎；又認定不利於被告
    之事實，須依積極證據，苟積極證據不足為不利於被告事實
    之認定時，即應為有利被告之認定，更不必有何有利之證據
    ；再認定犯罪事實，所憑之證據，雖不以直接證據為限，間
    接證據亦包括在內，然無論直接或間接證據，其為訴訟上之
    證明，須於通常一般之人均不致於有所懷疑，而得確信其為
    真實之程度者，始得據之為有罪之認定，倘其證明尚未達到
    此一程度，而有合理性懷疑之存在時，即無從為有罪之認定
    （最高法院30年上字第816號、40年台上字第86號、76年台
    上字第4986號判例參照）。
三、又犯罪事實之認定，係據以確定具體的刑罰權之基礎，自須
    經嚴格之證明，故其所憑之證據不僅應具有證據能力，且須
    經合法之調查程式，否則即不得作為有罪認定之依據。倘法
    院審理之結果，認為不能證明被告犯罪，而為無罪之諭知，
    即無前揭第154條第2項所謂「應依證據認定」之犯罪事實之
    存在。因此，同法第308條前段規定，無罪之判決書只須記
    載主文及理由。而其理由之論敘，僅須與卷存證據資料相符
    ，且與經驗法則、論理法則無違即可，所使用之證據亦不以
    具有證據能力者為限，即使不具證據能力之傳聞證據，亦非
    不得資為彈劾證據使用。故無罪之判決書，就傳聞證據是否
    例外具有證據能力，本無須於理由內論敘說明（最高法院10
    0年度台上字第2980號判決意旨參照）。
四、公訴意旨認被告涉犯上開罪嫌，無非係以告訴人於警詢及偵
    查中所為指訴、警員職務報告書、監視器翻拍照片、告訴人
    受傷照片及告訴人之中國醫藥大學附設醫院診斷證明書等為
    其主要論據。
五、訊據被告固坦承有於上揭時地，為告訴人盤查，告訴人並有
    提供員警證件供其查看，然否認有何本件犯行，辯稱：當初
    伊有配合員警，並提供證件供警盤查，之後因伊認已盤查完
    畢欲轉身返家，告訴人阻止伊返家，而將伊右手壓在背後，
    並將伊壓制在地，過程中伊有掙扎，但伊並無攻擊或傷害告
    訴人之行為，告訴人所受傷勢為告訴人壓制伊之過程中自行
    受傷所致等語置辯。經查：
（一）被告確有於110年10月27日17時5分許，在臺中市○區○○路0
      00巷00號前，為身著便服、執行巡邏職務之告訴人盤查，
      被告於確認告訴人之員警證件後，有提供身分證供告訴人
      盤查，嗣被告欲返家遭告訴人阻止，而為告訴人壓制，過
      程中告訴人受有雙手擦挫傷、左膝挫傷之傷害等情，業據
      告訴人指訴綦詳，並有告訴人之中國醫藥大學附設醫院診
      斷證明書1紙、監視器畫面及傷勢照片共6張在卷可稽（見
      偵卷第47頁、第51頁至第55頁），且為被告所不爭執，是
      此部分事實堪以認定。
（二）告訴人所為是否合於「依法執行職務」已然有疑
　　1.按刑法第135條第1項之罪，以對於公務員依法執行職務時
      施強暴脅迫為要件，規範意旨係以公務員所執行之公務為
      侵害內容之犯罪，保護法益係國家公務本身，即保障國家
      公務之圓滿、公正執行，而公務執行係以實現全體國民利
      益為目的，自有保護之必要。所謂依法，指依據法令而言
      ，故公務員所執行者，若非法令內所應為之職務，縱對之
      施以強暴脅迫，除其程度足以構成他項罪名，得論以他罪
      外，要難以妨害公務論(最高法院75年度台上字第3097號
      判決意旨參照）。申言之，僅有於公務員執行職務，在其
      法令之職務範圍內，從形式上觀察並無違法之處，始得受
      刑法之保護，人民方有忍受之義務。
　　2.次按警察於公共場所或合法進入之場所，合理懷疑有犯罪之嫌疑或有犯罪之虞者，得查驗其身份；又警察依前條規定，為查證人民身分，得採取下列之必要措施：一、攔停人、車、船及其他交通工具。二、詢問姓名、出生年月日、出生地、國籍、住居所及身分證統一編號等。三、令出示身分證明文件。四、若有明顯事實足認其有攜帶足以自殺、自傷或傷害他人生命或身體之物者，得檢查其身體及所攜帶之物。依前項第二款、第三款之方法顯然無法查證身分時，警察得將該人民帶往勤務處所查證；帶往時非遇抗拒不得使用強制力，且其時間自攔停起，不得逾三小時，並應即向該管警察勤務指揮中心報告及通知其指定之親友或律師；且警察行使職權時，應著制服或出示證件表明身分，並應告知事由，此觀警察職權行使法第4條第1項、第6條第1項第1款及同法第7條等規定即明。又所謂合理懷疑，固係本於警察之專業及經驗，參以現場事證、觀察所為之判斷，然仍應具有客觀之基礎，否則無異流於警察主觀恣意。
　　3.經查，本件告訴人固證述：伊係因見被告走路時表情、眼
      神渙散、形跡可疑，認為被告可能涉犯毒品犯罪，而本於
      警察職權行使法第6條第1項之規定，上前盤查等語（見偵
      卷第28頁；本院卷第55頁、第62頁至第63頁）。然查，被
      告於巷子左方走到右方，距離甚短、過程短暫，行走過程
      中未見有何身體搖晃、怪異、或精神恍惚等情形，而6秒
      後旋見告訴人將機車停放在被告旁，盤查被告，有本院勘
      驗筆錄可證（見本院卷第53頁至第54頁），是告訴人所言
      「表情、眼神渙散、形跡可疑」之情形，究係為何，已然
      有疑。再依告訴人於本院審理時證述：伊當時就是騎車過
      去，在巷口看到被告走路過去，然後就上前盤查等語（見
      本院卷第55頁、第61頁）及前開勘驗筆錄可知，被告行走
      距離甚短，6秒後即見騎乘機車進入該巷內之告訴人將被
      告攔下，於如此短暫之時間內，騎乘機車甫見被告之告訴
      人，未經稍做觀察、確認，即可逕認被告上開單純行走之
      行為有犯罪嫌疑或犯罪之虞，是客觀上能否認定已達得與
      盤查之「合理懷疑」之程度，容非無疑。
　　4.且依告訴人於本院審理時證述：執行專案的便衣巡邏勤務
      是二人一組，當天伊係與另一名員警許怡婷一同執行勤務
      ，警用電腦是在許怡婷身上，但因許怡婷停等紅燈尚未到
      現場，伊自行將被告攔下盤查等語（見本院卷第63頁），
      是告訴人於攔查被告之際，既未身著員警制服，亦未配戴
      警用電腦，或等待許怡婷到場一同執行職務，客觀上顯難
      認告訴人當時確實為依法執行職務之狀態，而依現場狀況
      ，亦未見有何情況急迫，無法待員警許怡婷到場，即需逕
      行盤查之情狀，是告訴人僅憑其「主觀」認定之「合理懷
      疑」上前盤查，亦容有未恰。
　　5.從而，告訴人所為盤查行為既有前開可議之處，亦無從因
      被告事後配合盤查，加以治癒，是參以前揭說明，自難允
      以妨害公務之刑法上之保障，而令被告負擔忍受告訴人之
      義務。
（三）客觀上被告所為難認有何強暴、脅迫之行為
　　1.按刑法第135條第1項所定強暴妨害公務罪，目的在貫徹國
      家意志及保護國家法益，行為人主觀上不僅須有妨害公務
      之故意，客觀上亦有積極、直接施加強暴或脅迫之行為，
      致對公務員依法執行職務之行為造成阻礙，方足當之。是
      以，所謂施強暴之行為，係指對於公務員之身體直接實施
      暴力，或以公務員為目標，而對物或對他人施加積極之不
      法腕力，倘僅係於公務員依法執行職務時，以顯然不當之
      言詞或行動相加，尚未達強暴脅迫之程度，或僅是以消極
      之不作為、或在公務員執行職務時不予配合、閃躲或在壓
      制之過程中扭動、掙脫之單純肢體行為，並未有其他積極
      、直接針對公務員為攻擊之行為，致妨害公務員職務之執
      行，或未直接對於公務員施加對抗、反制之積極作為，或
      與社會秩序維護法等罰則相涉，尚難認被告有上開各行為
      之狀態，逕謂符合前揭法條所指「強暴」或「脅迫」之概
      念。
　　2.查本件告訴人於本院審理時證述：伊係因遭被告以手推擠
      、衝撞伊手部及右側身體，始受有雙手擦挫傷之傷勢等語
      ，然查本件盤查過程中，只見告訴人先盤查被告包包後，
      與被告面對面交談，其後雙方往被告方向倒地，後告訴人
      拉住被告左手、勾住被告後頸，並將被告壓制在地，有本
      院勘驗筆錄共3份可參（見本院卷第53頁至第54頁、第64
      頁至第65頁、第68頁），是依告訴人與被告二人之相對位
      置、站立及傾倒方向等，及前開勘驗結果，未見有何告訴
      人指陳之被告衝撞、推擠之動作，告訴人此部分所言能否
      可採，已然有疑。又告訴人固證述：被告攻擊、衝撞之影
      像，因監視器有跳秒之情形，而未錄製到等語（見本院卷
      第64頁），然觀諸告訴人證述情節，被告既係朝告訴人身
      體右側及手部推擠、碰撞，而非以抓、扯告訴人手部之方
      式攻擊，告訴人因而所受傷勢衡情當為身體右側、手臂等
      大部位因抵抗、外力推擠而生之腫、瘀青等傷勢為主，殊
      難想像何以導致告訴人所指被告傷害之情節有使告訴人手
      指挫傷之可能，而與告訴人所受雙手挫傷之情形，不相吻
      合。反係被告所陳：伊因遭告訴人壓制而掙扎，告訴人之
      傷勢可能是在壓制過程中所致等語（見本院卷第33頁）情
      節較為相符。
　　3.又公訴人固主張，告訴人所受傷勢既係因被告為脫免告訴
      人之壓制，掙扎過程中所致等語，然觀諸前開勘驗結果，
      被告遭告訴人壓制後，亦僅因掙扎而將手向上揮舞之單純
      肢體行為，而無其他積極、直接針對告訴人為攻擊之動作
      ，顯與妨害公務所指之「強暴」或「脅迫」情形未合，參
      以前揭說明，亦無從以妨害公務執行罪責相繩，公訴人此
      部分所言亦難為可採。
（四）查本件告訴人固因壓制被告而受有上揭傷勢，然告訴人所
      受傷勢顯係因被告遭告訴人壓制後，因掙扎所為消極、被
      動的反射性防禦動作，業據認定如前。此等反射性防禦動
      作，就刑法上可否評價為具有行為人主觀意識決定下，具
      備法敵對意識所指之「行為」，已然有疑。遑論，被告單
      純掙扎、抵抗之行止，主觀上亦難認具有傷害告訴人之犯
      意，自難僅以告訴人之傷勢為盤查、壓制被告過程中所致
      ，遽認被告具有傷害告訴人之主觀故意。
（五）從而，參酌公訴人提出之前開卷證資料，實難認定被告客
      觀上確有對「依法執行職務」之告訴人為強暴、脅迫之行
      為，甚或主觀上有何傷害告訴人之故意，公訴人所提出之
      證據，尚無足證明被告有何公訴意旨所載之犯行，此部分
      核屬不能證明被告犯罪，自應為被告無罪之諭知。
六、依上所述，被告是否涉犯上揭妨害公務及傷害犯行，既有合
    理懷疑，且檢察官認被告涉犯上開犯行所憑前開證據，未達
    通常一般人均不致有所懷疑，而得確信其為真實之程度，依
    刑事訴訟制度「倘有懷疑，即從被告之利益為解釋」、「被
    告應被推定為無罪」之原則，即難據以為被告不利認定。此
    外，本院復查無其他證據足資認定被告確有公訴意旨所指詐
    欺取財犯行，自屬不能證明被告犯罪，揆諸首揭法條及說明
    ，自應為被告無罪之諭知。
據上論斷，應依刑事訴訟法第301條第1項，判決如主文。
本案經檢察官廖梅君提起公訴，檢察官何建寬到庭執行職務。
中　　華　　民　　國　111　年　　3 　　月　　29　　  日
                  刑事第十九庭  審判長法  官  李婉玉
                                      法  官  林雷安
                                      法  官  吳逸儒
以上正本證明與原本無異。                               
檢察官得上訴。                 
                                      書記官  陳俞君
中　　華　　民　　國　111　年　　3 　　月　　29　　  日